【裁判字號】    89,家訴,47
【裁判日期】    890622
【裁判案由】    給付生活費
【裁判全文】
臺灣臺南地方法院民事判決  八十九年度家訴字第四十七號
    原      告  甲○○
    訴訟代理人  鄭淑子律師
    被      告  乙○○      住.
右當事人間請求給付生活費事件，本院判決如左：
    主    文
被告應給付原告新台幣陸拾萬元，及自民國八十九年六月十四日起至原告結婚止，按
月給付原告新台幣壹萬元。
原告其餘之訴駁回。
訴訟費用由被告負擔。
本判決於原告以新台幣貳拾萬元供擔保後，得假執行。
原告其餘假執行之聲請駁回。
    事    實
甲、原告方面：
一、聲明：求為判決如：
（一）被告應給付原告新台幣陸拾萬元，及自起訴狀送達被告之翌日起至原告結婚止
      ，按月給付原告新台幣壹萬元。
（二）訴訟費用由被告負擔。
（三）請准供擔保宣告假執行。
二、陳述：
（一）兩造原為夫妻，因個性不合，於民國（下同）七十七年四月二十六日簽訂離婚
      協議書，於同年十月十四日正式辦理離婚登記。原告於離婚前，即曾因眼疾開
      刀，但未治癒，原告因視力不清，導致無法獨立工作，故兩造於協議離婚時，
      被告同意每月給付原告生活費新台幣（下同）一萬元，直至原告再婚或能獨立
      生活為止。
（二）兩造離婚後，原告即搬回娘家居住，飲食起居均仰賴父母照顧，被告從未履行
      協議，按月給付原告一萬元，因父母年事已高，能在經濟上資助原告亦有限，
      但原告又因嚴重眼疾，無法有任何工作收入，故於八十七年曾進行第二次眼睛
      開刀，但仍宣告失敗，原告於手術後八十八年六月七日至台南市立醫院就診，
      當時被告病名為右眼角膜移植併白內障術後，左眼圓錐角膜併角膜白班，右眼
      視力０．０二，左眼視力為辨指數（即視力辨別指數已差到無法用數字表達）
      ，原告視力一天比一天差，八十九年五月三日原告再到台南市立醫院作視力檢
      查，左右眼視力均已變成辨指數，原告並因視障領有殘障手冊，原告顯然並不
      具獨立生活能力，原告迄今亦未再婚，故被告於協議離婚時，同意按月給付原
      告生活費一萬元之解除條件，迄原告提起本訴止，仍未成就，故被告仍負有按
      月給付原告生活費用之義務。
（三）因被告從未給付原告生活費用，故除請求被告應自本狀繕本送達之翌日起，應
      按月給付原告一萬元外，另再請求最近五年被告應給付之生活費用總額六十萬
      元。
三、證據：提出協議離婚書影本乙紙、戶籍謄本乙份、診斷證明書影本二紙、殘障手
    冊影本乙份等為憑。
乙、被告方面：被告未於言詞辯論期日到場，惟依其所提出準備書狀略稱：
一、聲明：求為判決原告之訴駁回，訴訟費用由原告負擔。
二、陳述：
（一）離婚協議書第三項雖有：「男方每月給付女方生活費用新台幣一萬元正，至女
      方結婚後，終止給付，或女方能獨立生活為限。」是項約定未寫明期限不僅不
      合法且有失公平，按民法第七十四條：「法律行為，係乘他人之急迫、輕率或
      無經驗，使其為財產上之給付，或為給付之約定，依當時情形顯失公平者，法
      院得為利害關係人之聲請，撤銷其法律行為，或減輕其給付．．．」如今，雖
      已逾越時效不得撤銷，但是項之約定顯有瑕疵。
（二）事實上在離婚時，被告為顧念原告日後之生活，曾將僅有之房屋與汽車及現金
      三十萬元，不附任何條件交付原告，而被告當時背負一百餘萬元之債務，論
      當時所交付原告土地，房屋等最低總價值在三百萬元以上，已遠超於原告今日
      就本件給付生活費之訴求。被告之給付，依同法第三百三十五條之規定，足可
      抵銷本案原告請求之標的。
（三）原告訴請被告給付生活費亦即膽養費，按民法第一百二十六條第一項贍養費，
      請求權為五年，因五年間不行使，因時效而消滅，至於五年以後，因時不終斷
      ，請求權亦同樣因時效而消滅。
（四）綜上所述，兩造離婚至今已十二年之久，原告之主張不僅不適法，亦非具有法
      定之理由，為此，被告依據民事訴訟法第二百二十六條第二項之規定提起答辯
      ，請准判如簽辯聲明所示。
三、證據：提出土地、建物登記謄本各乙件為憑。
    理    由
甲、程序方面：
    本件被告經合法通知，未於言詞辯論期日到場，核無民事訴訟法第三百八十六條各
    款所列情形，爰依原告聲請，由其一造辯論而為判決。
乙、得心證之理由：
一、本件原告起訴主張：兩造民國（下同）於七十七年四月二十六日簽訂離婚協議書
    ，於同年十月十四日正式辦理離婚登記。於協議離婚時，被告同意每月給付原告
    生活費新台幣（下同）一萬元，直至原告再婚或能獨立生活為止。兩造離婚後，
    原告即搬回娘家居住，飲食起居均仰賴父母照顧，被告從未履行協議，按月給付
    原告一萬元，因父母年事已高，能在經濟上資助原告亦有限，但原告又因嚴重眼
    疾，視力一天比一天差，八十九年五月三日原告再到台南市立醫院作視力檢查，
    左、右眼視力均已變成辨指數，原告並因視障領有殘障手冊，原告顯然並不具獨
    立生活能力，原告迄今亦未再婚，故被告於協議離婚時，同意按月給付原告生活
    費一萬元之解除條件，迄原告提起本訴止，仍未成就，故被告仍負有按月給付原
    告生活費用之義務之事實，業據原告提出離婚協議書一紙、診斷證明書二紙及殘
    障手冊一本等為憑，核相符合，自堪認原告之主張為可採。被告就原告主張之上
    開事實並不爭執，而另以：當時離婚時所為之協議按月給付原告一萬元係因其急
    迫、輕率、無經驗所為，於兩造間顯失公平；兩造在結婚時，被告已給付原告不
    動產、汽車及現金三十萬元，足可抵充原約定之贍養費；兩造離婚迄今已近十二
    年，原告迄未請求約定之贍養費，此贍養費之請求權已罹於五年之請求權時效等
    項為抗辯。
二、查兩造在七十七年四月二十六日離婚時所訂立離婚協議書，其上第二項訂明：「
    男方每月付給女方生活費用新台幣一萬元，至女方結婚後，終止付給，或女方能
    立生活為限。」此約定核屬兩造合意離婚之條件，而兩造亦已履行離婚之合意，
    於七十七年十月十四日辦理離婚登記，此各有離婚協議書及戶籍謄本在卷足憑。
    其上雖約定被告應按月給付原告生活費一萬元，然另有附載解除條件，即男方之
    給付生活費用之義務係至女方再婚或能獨立生活時為止，被告雖主張該約定係因
    其急迫、輕率或無經驗云云，惟並未舉證說明其理由，已難憑信，況衡諸上揭約
    定內容，對社會經濟弱者之原告，自屬必要之保障，並無何違反社會常情之處，
    是被告主張上開約定顯有瑕疵云云，自不足採。
三、被告另稱其在離婚時，有將不動產、汽車及現金三十萬元給付原告部分，惟依被
    告所提不動產登記謄本，僅坐落台南市竹篙厝第二六二八－一七號土地係於兩造
    離婚時期之七十七年七月七日，所有權人由被告之名移轉登記為原告所有而已，
    且登記之原因係買賣，另坐落同段第五六二六號建物，則係於七十年一月二十二
    日為原告第一次登記取得，並非由被告名義移轉登記取得，此各有被告所提之土
    地及建物登記謄本在卷足憑，至於其他汽車或現金之給付，被告並未舉證以實其
    說，此部分之事實已難採信；況縱認被告確有為其所主張之給付，然該給付是否
    另有原因，抑或係被告為履行上揭協議而為之給付，被告亦未舉證以明，而苟被
    告所謂該不動產等給付係替代給付而可資抵充原協議之生活費給付義務，則兩造
    間應就其抵充之數額另立書面，或修訂兩造原約定之離婚協議，惟被告並無法提
    出相關之證物證明，是其抗辯上開不動產等之給付已足抵充原約定之生活費用給
    付云云，自無憑籍，不足採信。
四、按贍養費之各期給付請求權，因五年間不行使而消滅，為民法第一百二十六條所
    明定，是超過五年之贍養費即罹於時效，然未超過五年之膽養費，自仍得為請求
    ，並非謂經過五年以後，所有贍養費之請求權已罹於時效而消滅，被告抗辯原告
    之贍養費請求權已全數罹於消滅時效云云，核屬誤解。
五、綜上所陳，本件被告所為抗辯均不足採。原告依據兩造離婚協議書之約定，請求
    被告給付生活費，就尚未罹於五年請求權時效之部分為有理由。而兩造間在協議
    離婚書上並無關於生活費之請求權應於何時行使，惟兩造間既因離婚而協議上揭
    生活費之給付，則該生活費之請求權自當於兩造於離婚生效之同時即為請求權得
    行使之日，查兩造係於七十七年十月十四日辦理離婚登記，則其第一期之給付原
    告於七十七年十月十四日即可行使其請求權，本件原告請求之意思表示，以起訴
    狀送達被告之日（八十九年五月三十一日）為請求之通知，其得請求而未罹於時
    效之生活費為八十四年五月三十一日以後到期之給付，亦即八十四年六月十四日
    以後，每月十四日之定期給付，至八十九年五月十四日共計為五年六十期，而第
    六十期之給付為八十九年五月十四日至同年六月十三日，是原告請求生活費之給
    付，關於到期之六十萬元及自八十九年六月十四日起，至解除條件即原告結婚之
    日止，按月給付一萬元部分，核無不符，應予准許；至於原告另請求自起訴狀送
    達之翌日即八十九年六月一日起至同年月十三日止約定之生活費部分，既已計入
    第六十期之給付內，是此部分屬重覆請求，為無理由，應予駁回。
六、另關於給付終期部分，兩造原約定給付至原告再婚或能獨立生活時止，然原告之
    雙眼視力均已達無辨指數之程度，而領中度殘障手冊，此有原告所提之診斷證明
    書及殘障手冊足憑，足認原告已無法獨立生活，是系爭協議書所定之解除條件中
    ，關於原告能獨立生活部分已確定為條件不成就。再原告之請求中，關於未到期
    之分期給付按月給付一萬元部分，雖屬將來給付之請求，然因被告自七十七年間
    離婚後，迄今已達十二年之期間均未履行，此已足認原告有預為請求之必要，依
    民事訴訟法第二百四十六條所定，原告自得就此未到期之將來給付之訴部分為請
    求。
丙、假執行之宣告：
    原告陳明願供擔保，聲請宣告假執行，就其勝訴部分，核無不合，爰酌定相當擔
    保金額准許之。至於原告敗訴部分，其假執行之聲請亦失所附麗，應併予駁回。
丁、據上論結：本件原告之訴為一部有理由，一部無理由，並依民事訴訟法第三百八
    十五條第一項前段、第七十九條但書，第三百九十條第二項，判決如主文。
中      華      民      國    八十九    年      六      月    二十二    日
                                臺灣臺南地方法院民事第二庭
~B法      官  王  國  忠
右為正本係照原本作成。
如對本判決上訴，須於判決送達後廿日內向本院提出上訴狀。
中      華      民      國    八十九    年      六      月    二十二    日
~B法院書記官  翁  心  欣


司法院資訊處製作；財團法人民間司法改革基金會備份。
